臺灣高等法院臺中分院民事裁定　　　　　100年度抗字第212號
抗　告　人　江德城
相　對　人　張筠琪即張美娥）.
上列抗告人與相對人間支付命令聲明異議事件，抗告人對於台灣
台中地方法院於民國100年4月13日所為100年度事聲字第34號裁
定提起抗告，本院裁定如下：
    主  文
抗告駁回。
抗告程序費用由抗告人負擔。
    理  由
一、按依一定事實，足認以久住之意思，住於一定之地域者，即
    為設定其住所於該地，民法第20條定有明文，是住所之設定
    ，必須有繼續居住之主觀意思，並有居住之客觀事實，始足
    當之。住所係民法上之實質概念，不以登記為要件，戶籍則
    係依戶籍法所為之登記，採形式要件主義，故戶籍登記之住
    址雖可作為判斷住所地之資料之一，但非唯一認定標準，法
    院仍應審查上述主觀及客觀要件事實，實質認定住所之設定
    。
二、本件抗告意旨略以：夫妻之住所應屬同一，夫之住所即為妻
    之住所或妻之住所即為夫之住所，此觀民國75年民事訴訟法
    第568條之修正理由自明。民法第20條第2項規定：「一人同
    時不得有兩住所。」且夫妻住所必屬同一，既然相對人張筠
    琪與訴外人江明煌結婚後共同設籍於「台中市○○區○○路
    176號」，參酌民法第1002條第2項規定，上開共同設籍之住
    所即為債務人之住所，原裁定未察遽認該處所非相對人住所
    ，顯有違誤等語。
三、抗告人前向原法院聲請對相對人核發支付命令，原法院於99
    年9月8日以99年度司促字第34847號支付命令向相對人之戶
    籍地（與抗告人之住所相同）即「台中市○○區○○路176
    號」處所為送達，於99年9月10日由相對人之夫江明煌（為
    抗告人之子）蓋用相對人印章代收，有送達證書附卷及證人
    江明煌於原審法院100年2月23日調查時供述可稽（見原法院
    99年度司促字第34847號支付命令卷），原法院並於99年10
    月12日發予支付命令確定證明書。抗告人即執該支付命令及
    確定證明書為執行名義，對相對人設於合作金庫商業銀行神
    岡分行之帳戶強制執行，相對人經銀行通知後始知悉有該支
    付命令而向原法院提出異議請求更正。經查，相對人雖設籍
    於「台中市○○區○○路176號」，然其於99年間即居住於
    「台中市○○區○○路180號」，於99年9月10日起迄今則均
    承租並居住於「台中市○○區○○街6號」，有房屋租賃契
    約書、公證書、電話費帳單及里辦公處證明在卷可憑，並為
    抗告人所不爭執（見同上卷100年2月23日執行調查筆錄），
    依上開資料堪認相對人並無在戶籍登記地久住之主觀意思及
    長住之客觀事實。足見，台中市○○區○○路176號雖為相
    對人設籍處所，然於系爭支付命令送達時，其並無在該戶籍
    處所久住之主觀意思及客觀事實，該戶籍處所顯非相對人之
    住居所，即非支付命令應送達處所。系爭支付命令向該戶籍
    處所送達尚非合法，原法院因而撤銷支付命令證明書，並無
    不當。抗告人雖以上詞抗告，惟民事訴訟法第568條第1項所
    稱之「專屬夫妻之住所地」，係指專屬夫妻「共同」住所地
    之法院而言，此觀該條項文字未規定為「專屬夫或妻之住所
    地」或「專屬夫、妻之住所地」，及75年修正時之立法理由
    ：「依民法第20條第2項『一人不得同時有兩住所』之規定
    ，夫妻住所必屬同一，亦即夫之住所即為妻之住所或妻之住
    所即為夫之住所，爰將第1項『專屬夫或贅夫之妻之住所地
    或其死亡時住所地』修正為『專屬夫妻之住所地或夫、妻死
    亡時住所地』」自明，是該條項係就婚姻事件中為定夫妻共
    同生活住所地管轄問題之規定，並非得執為認定現況為分居
    夫妻住所之據。又民法第1002條：「夫妻之住所，由雙方共
    同協議之；未為協議或協議不成時，得聲請法院定之。法院
    為前項裁定前，以夫妻共同戶籍地推定為其住所」，則係就
    共同生活之夫妻無法協議定住所時由法院定將來共同生活之
    住所之規定，核與現況為實質分居夫妻住所之認定亦屬無關
    。就實質分居夫妻住所之認定，仍需以有無久住之意思而住
    於一定之地域為認定準據，而相對人與江明煌結婚後雖共同
    設籍同一住所，然戶籍地址僅係戶籍法所為登記事項，並非
    認定住所之唯一標準，法院仍應審查主觀及客觀要件事實，
    實質認定住所之設定。是抗告意旨均非可採。從而，原裁定
    駁回抗告人異議，並無違誤。抗告意旨指摘原裁定不當求予
    廢棄，為無理由，應予駁回。
四、據上論結，本件抗告為無理由，依民事訴訟法第第495條之1
    第1項、第449條第1項、第95條、第78條，裁定如主文。
中    華    民    國   100    年    5     月    17    日
                民事第四庭    審判長法  官  陳蘇宗
                                    法  官  吳美蒼
                                    法  官  林欽章
以上正本係照原本作成。
再為抗告應以適用法規顯有錯誤為理由。
如提起再抗告者應於裁定送達後10日內向本院提出抗告理由狀（
須按照他造人數附具繕本）並繳納抗告裁判費新臺幣1,000元，
同時委任律師或具有律師資格之關係人為代理人。
                                    書記官  蔡嘉萍
中    華    民    國   100    年    5     月    18    日
                                                      Ａ